【裁判字號】    85,台上,4107
【裁判日期】    850828
【裁判案由】    業務上侵占
【裁判全文】
最高法院刑事判決                              八十五年度台上字第四一○七號
    上訴人  乙○○
            甲○○
右上訴人等因楊金智自訴業務上侵占案件，不服台灣高等法院台南分院中華民國八十
四年十一月二十一日第二審更審判決（八十四年度上更(二)字第二七六號，自訴案號：
台灣台南地方法院八十一 年度自字第二五四號），提起上訴，本院判決如左：
    主  文
原判決撤銷，發回台灣高等法院台南分院。
    理  由
本件原判決認定上訴人乙○○於任職中國石油公司台南營業處修建課期間，與自訴人
楊金智合夥借用世樺營造有限公司之建築執照，承包中油公司多項工程，約定由上訴
人乙○○負責整理合夥財務，乙○○乃委由其妻即上訴人甲○○共同記載及整理合夥
帳目，上訴人等竟意圖為自己不法之利益，明知合夥事業因慶平加油站施工不當，應
賠償附近住戶十四戶之賠償金，實際僅支出八萬四千元，乃甲○○竟於帳冊上虛列支
出七十九萬八千元，又合夥所興建之台南市○○○路六三○號五層樓建物，並未出售
他人，乙○○竟於七十八年十二月十一日，偽造「鍾明谷」印章一顆，並用以偽造土
地建築改良物買賣契約書，向楊金智稱該不動產已以二千萬元出售與鍾明谷，行使該
文書，主張已支出介紹費四十萬元、增值稅十萬元、代書費及保存登記費用一萬三千
四百七十四元，並由知情之甲○○列記於合夥帳冊，共同行使該登載不實文書等情，
因而撤銷第一審之不當判決，改判論處上訴人等共同連續意圖為自己不法之所有，而
侵占對於業務上所持有之物罪刑，固非無見。
惟查：(一)原判決於事實欄謂上訴人等基於為自己不法「利益」而犯罪，乃主文則宣示
係意圖為自己不法之「所有」，尚有未洽。(二)事實欄謂：「十四戶，每戶賠償金額亦
如附表所示」云云，然查原判決並無任何附表，則原判決事實之記載顯有欠缺，理由
亦失所依據。(三)原判決謂上訴人乙○○於七十八年十二月十一日，在台南市○○路○
段二十六號五樓住處偽造「鍾明谷」印章一顆云云，惟查該上訴人有無偽造印章之能
力﹖原審疏未查明，倘印章係該上訴人委由第三人代刻，有無共犯或間接正犯之適用
，非無研究之餘地。(四)上訴人乙○○與自訴人合夥興建之台南市○○○路六三○號五
層樓建築物，依原判決之認定，係於七十八年十一月二十二日完成第一次保存登記，
如果無訛，則保存登記所支出之費用，由合夥財產支出，似無不當，何以謂上訴人等
共同侵占該款﹖原判決疏未說明其所憑之證據及認定之理由，有理由不備之違法。上
訴意旨指摘原判決不當，非無理由，應認仍有撤銷發回更審之原因。本件雖係刑事訴
訟法第三百七十六條第三款所列之案件，惟於修正刑事訴訟法施行前，原得上訴於第
三審法院，且已繫屬於法院，依刑事訴訟法施行法第五條第一項規定，仍應依施行前
之法定程序終結之，附此明。
據上論結，應依刑事訴訟法第三百九十七條、第四百零一條，判決如主文。
中      華      民      國    八十五    年      八      月    二十一    日
                              最高法院刑事第四庭
                                  審判長法官  莊  來  成
                                        法官  王  德  雲
                                        法官  謝  俊  雄
                                        法官  林  永  茂
                                        法官  白  文  漳
      右正本證明與原本無異
                                              書  記  官
中      華      民      國    八十五    年      九      月      三      日


司法院資訊處製作；財團法人民間司法改革基金會備份。
